【裁判字號】    94,保險,10
【裁判日期】    950524
【裁判案由】    給付保險金
【裁判全文】
臺灣嘉義地方法院民事判決              94年度保險字第10號
原      告  辛○○
            己○○
            庚○○
兼前  三人
法定代理人  甲○○
前    四人
訴訟代理人  戊○○
            葉榮棠律師
被      告  富邦產物保險股份有限公司
法定代理人  丁○○
訴訟代理人  乙○○
            丙○○
上列當事人間請求給付保險金事件，本院於民國95年5月10日言
詞辯論終結，判決如下：
    主    文
原告之訴及假執行之聲請均駁回。
訴訟費用由原告負擔。
    事實及理由
壹、原告起訴聲明：１、被告應給付第三人福興電訊工程股份有
    限公司（下稱福興公司）新臺幣（下同）0000000元，及自
    民國94年6月16日起至清償日止，按週年利率百分之10計算
    之利息，並由原告代位受領，２、願供擔保，請准宣告假執
    行。而主張下列各情：
一、訴外人福興公司承攬訴外人中華電信股份有限公司臺灣南區
    電信分公司嘉義營運處（下稱中華電信公司）之「KF301F3C
    BD嘉義客網中心93年度第1期併案線路零星積點工程」（下
    稱系爭工程），福興公司並就系爭工程向被告投保營造綜合
    保險加保雇主意外責任險。訴外人賴永聰係福興公司受僱人
    ，其於93年11月14日下午2時許，在嘉義縣梅山鄉太和村樟
    樹湖1之1號旁從事系爭工程電桿抽換作業，因吊卡車失控翻
    覆被壓致死。依營造綜合保險第37條〈營造綜合保險加保雇
    主意外責任險附加條款〉：「一、（第1項）本公司對被保
    險人之受僱人於本條款有效期間內在保險單所載施工處所，
    因執行本保險契約承保工程之職務發生意外事故遭受體傷或
    死亡，依法應由被保險人負賠償責任而受賠償請求時，除本
    條款載明不保事項外，本公司對被保險人負賠償之責。…（
    第3項）本條款所稱之受僱人，係指在一定或不定之期限內
    ，接受被保險人、工程承攬人或其次承攬人給付之薪津工資
    而服勞務年滿15歲之人」。被告依該條款即有給付福興公司
    0000000元之義務，然福興公司仍未訴請被告給付，原告為
    賴永聰之繼承人，爰依民法第242條之法律關係請求如上開
    聲明所示。
二、對被告抗辯之陳述：
（一）工程施工契約書係因福興公司為免遺失其向中華電信公司
      所領取之工程材料，賴永聰始應福興公司之要求而訂立，
      惟賴永聰實際上僅為工頭，負責現場施工並代福興公司發
      放薪資予其他工人。而福興公司呈報予中華電信公司之「
      福興公司專門技能從業人員員額表」（下稱專門技能從業
      人員員額表）列有賴永聰；且中華電信公司於92年12月12
      日就系爭工程所召開之「嘉義客網中心93年度第1期併案
      線路零星積點工程開工前協調會會議記錄」（下稱併案線
      路零星積點工程開工前協調會）亦有通知賴永聰參加，故
      客觀上可認賴永聰為福興公司使用、為之服勞務且受該公
      司監督，而係該公司之受僱人。又福興公司與中華電信公
      司所訂立之「中華電信股份有限公司臺灣南區分公司嘉義
      營運處工程契約」（下稱嘉義營運處工程契約）第8條第2
      項約定福興公司不得將工程全部或主要部分轉包，若有違
      反，則中華電信公司得依該契約第22條第3項終止契約，
      可認賴永聰未以宏源電信工程有限公司（下稱宏源公司）
      負責人之名義承包系爭工程。
（二）行政院勞工委員會南區勞動檢查所之「賴永聰被壓致死災
      害檢查初步報告書」（下稱檢查報告書）雖認定賴永聰非
      福興公司受僱人，然其係行政機關檢查報告，並無拘束力
      。
貳、被告則聲明：１、原告之訴及假執行之聲請均駁回，２、如
    受不利判決，願供擔保請准宣告免為假執行，而以下列情詞
    置辯：
一、福興公司承攬中華電信公司「KF301F3CBD嘉義客網中心93年
    度第1期併案線路零星積點工程」，福興公司將系爭工程轄
    區內大林、民雄、溪口、新港、梅山之工程轉包予宏源公司
    ），並訂立「工程施工契約書」。宏源公司負責人即係賴永
    聰。依下列各節可認賴永聰非福興公司受僱人：
    (1)賴永聰係代表宏源公司向福興公司承攬系爭工程，其係宏
    源公司負責人而為勞工安全衛生法第2條第2項所稱之雇主，
    故非營造綜合保險第37條所稱之受僱人。(2)依「工程施工契
    約書」關於品質保證、瑕疵修補、成本負擔之約定內容，可
    知上開工程之施工品質、進度、成本盈虧均由宏源公司自行
    承擔管理，故宏源公司與福興公司間係承攬契約而非僱傭契
    約，且賴永聰係以宏源公司名義僱用工人，並以宏源公司負
    責人之地位指揮監督現場施工作業及工人。(3)行政院勞工委
    員會南區勞動檢查所之檢查報告書載明：「宏源公司係2級
    承攬人，因賴永聰係勞工安全衛生法第2條第2項所稱之雇主
    ，故無勞動基準法第59條之適用」，是認賴永聰非福興公司
    受僱人。
二、依檢查報告書所示，系爭事故主因為賴永聰所駕駛之吊卡車
    煞車系統失靈，間接原因係賴永聰將吊卡車停放於有滑落危
    險之斜坡，是福興公司對賴永聰並不負何侵權行為責任，而
    賴永聰亦非福興公司之受僱人，故該公司對賴永聰即不負何
    賠償或補償責任，故福興公司對被告無保險金債權，是原告
    主張代位行使福興公司對被告之債權，實係無由。
三、福興公司所呈報予中華電信公司之專門技能從業人員員額表
    ，僅係福興公司用以證明其具備承攬系爭工程應有之人力，
    然尚不得僅執此即認賴永聰係福興公司受僱人。
參、本院判斷：
一、程序方面：
    原告原請求0000000元，及自93年12月1日起至清償日止，按
    週年利率百分之10計算之利息，嗣減縮利息起算日為自起訴
    狀繕本送達之翌日即94年6月16日起算（本院卷第188頁），
    核其情形，為減縮應受判決事項之聲明，依民事訴訟法第25
    5條第1項第3款規定係合法，故予准許。
二、實體方面：
    福興公司承攬中華電信公司「KF301F3CBD嘉義客網中心93年
    度第1期併案線路零星積點工程」，福興公司就系爭工程向
    被告投保營造綜合保險加保雇主意外責任險。福興公司就位
    於大林、民雄、溪口、新港、梅山之系爭部分工程與宏源公
    司訂立工程施工契約書。賴永聰於上開時地施作系爭工程時
    因吊卡車失控翻覆被壓致死。原告係賴永聰繼承人。上開各
    情，有營造綜合保險單條款、賴永聰被壓致死災害檢查初步
    報告書、中華電信股份有限公司臺灣南區分公司嘉義營運處
    工程契約、工程施工契約書在卷為憑，復為兩造所不爭執，
    應認為真實。
    原告主張賴永聰係福興公司受僱人，故被告依營造綜合保險
    第37條之雇主意外責任險，即有給付保險金予福興公司之義
    務，然此為被告否認，而以上開情詞置辯，故本件首應審究
    者係賴永聰是否為福興公司受僱人，因而該公司對賴永聰依
    法應負何賠償或補償責任，以決定營造綜合保險第37條雇主
    意外責任險之保險事故是否發生、福興公司對被告有無保險
    金債權。
１、(1)查賴永聰於本件事故身亡前，係代表宏源公司之董事而為
    公司負責人，有宏源公司變更登記表在卷為憑。(2)賴永聰以
    宏源公司負責人名義代表該公司與福興公司所訂立之卷附工
    程施工契約書載明：「工程名稱：KF301F3CBD嘉義客網中心
    93 年度第1期併案線路零星積點工程，業主：中華電信公司
    ，甲方：福興公司，乙方：宏源公司。…工程內容：乙方應
    依據甲方向業主所承攬之「KF301F3CBD嘉義客網中心93年度
    第1期併案線路零星積點工程」之工程契約內容施工，且須
    負起本工程契約內所規定之一切責任與義務。一、施工要件
    ：1.乙方需依照「KF301F3CBD嘉義客網中心93年度第1期併
    案線路零星積點工程」之工程契約相關內容施工。2.包括乙
    方為完成本工程所需之工程材料、機具設備、工地安全及勞
    工安全、環保、領退繳料、驗收等一切費用在內，若於工程
    期限內發生任何災害與罰款時，應由施工之乙方負完全責任
    ，與甲方及業主無關。3.本工程經業主最後覆驗時，若因乙
    方施工不良發生損壞時，應由乙方派員修復，不另議價。二
    、工程款給付：1.乙方施工費以實作數量請款，經甲方向業
    主請得契約價金後以該契約價金之9成5（含稅）計付。乙方
    應開立同額之憑證發票予甲方。2.材料部分：材料供應廠商
    開立之帳款發票或收據，由乙方自行支付，與甲方及業主無
    關。3.工人工資及一切工程雜項費用，由乙方自行支付，與
    甲方及業主無關」。依上開工程契約書內容可知，宏源公司
    須依福興公司與中華電信公司間承攬契約內容為系爭線路工
    程之施作、宏源公司須自行購料及備置機具、自行僱工施作
    並維持工作場所及所僱勞工之安全、宏源公司之報酬額則按
    福興公司向中華電信公司所得請求金額之9成5計付，是福興
    公司顯係將其所承攬之系爭部分工程轉包予宏源公司施作，
    宏源公司係獨立之再承攬人。原告主張賴永聰未以宏源公司
    負責人名義承包系爭工程、工程施工契約書係因賴永聰為保
    管材料而應福興公司之要求而訂立，顯與工程施工契約書所
    示內容不符，且就此未舉證以實其說，故不可採。賴永聰就
    系爭工程雖親供勞務，然其為宏源公司負責人，應認其係為
    完成宏源公司該再承攬工程而獨立施作且基於「自己之利益
    」所為，並非基於受福興公司指揮監督之「為他人利益」之
    受僱人地位而提供勞務，故賴永聰非福興公司受僱人。原告
    主張賴永聰係代福興公司點工之工頭而受該公司指揮監督，
    顯不符上開契約內容，而不可採。(3)宏源公司與福興公司所
    訂立之工程施工契約書載明：「二、工程款給付：1.乙方施
    工費以實作數量請款，經甲方向業主請得契約價金後以該契
    約價金之9成5（含稅）計付。乙方應開立同額之憑證發票予
    甲方。…3.工人工資及一切工程雜項費用，由乙方自行支付
    ，與甲方及業主無關。三、…5.乙方工程款須匯至賴愛珠帳
    戶」，而此核與卷附被告所提福興公司分別於93年8月6日、
    9月6日、10月8日依序匯予賴愛珠0000000元、727548元、50
    0000元之3紙匯款單相符，是福興公司所給付之款項，係宏
    源公司所得請求之承攬報酬，並非賴永聰個人因受僱於福興
    公司所得請求之工資，亦非賴永聰為代福興公司發放薪資予
    其他工人所代收之款項，況依工程施工契約書上開內容所示
    ，現場施作工人係由宏源公司而非福興公司所僱，故就賴永
    聰所受領給付之性質以言，其非福興公司受僱人。(4)勞動基
    準法第2條第2款：「二、雇主：謂僱用勞工之事業主、事業
    經營之負責人或代表事業主處理有關勞工事務之人」；勞工
    安全衛生法第2條第2項：「本法所稱雇主，謂事業主或事業
    之經營負責人」。賴永聰就系爭工程提供勞務係立於宏源公
    司負責人之地位為完成該公司再承攬工程之利益而為，依上
    開立法定義，其係宏源公司實際從事勞動之雇主，並非福興
    公司之受僱人，故尚不得僅以賴永聰提供勞務一節即謂其係
    福興公司受僱人。(5)依卷附本院職權函勞工保險局檢送賴永
    聰勞工保險投保資料所示，賴永聰自89年12月15日起至93年
    11月14日因故身亡為止之投保單位係宏源公司而非福興公司
    ，益徵賴永聰非福興公司受僱人。
    依(1)(2)(3)(4)(5)所示各節，應認賴永聰係為完成宏源公司再承
    攬工程而實際從事勞動之雇主，其不具受福興公司指揮監督
    之從屬性，亦未自福興公司受領工資，故非福興公司受僱人
    。
２、原告另以：專門技能從業人員員額表列有賴永聰，且中華電
    信公司於92年12月12日就系爭工程所召開之併案線路零星積
    點工程開工前協調會亦通知賴永聰參加，主張賴永聰係福興
    公司受僱人，惟查：
    賴永聰是否係福興公司受僱人，應從勞務之提供係為何人利
    益所為、受領給付之性質、是否受指揮監督而具從屬性之觀
    點以為實質認定。惟賴永聰提供勞務並非受福興公司指揮監
    督所為，而係為完成宏源公司再承攬工程之實際從事勞動雇
    主，業如前述，故尚不得僅以「形式上」賴永聰列名於福興
    公司專門技能從業人員員額表一節，即遽認賴永聰為福興公
    司受僱人。而本院依職權函中華電信公司檢附92年12月12日
    併案線路零星積點工程開工前協調會會議記錄資料所示，該
    次會議係中華電信公司為踐行勞工安全衛生法所定之安全告
    知義務而召開，依該會議記錄僅足證賴永聰當日有出席，惟
    尚不足證賴永聰與福興公司間實際上存有僱傭關係。又福興
    公司確將其向中華電信公司承攬之部分工程轉包予宏源公司
    施作，有工程施工契約書附卷可證，福興公司是否因此違反
    其與中華電信公司間之嘉義營運處工程契約第8條第2項禁止
    工程全部或主要部分轉包之約定、中華電信公司是否因而終
    止契約，仍與賴永聰是否係福興公司受僱人之認定無涉，故
    原告上開主張，均屬無由，而不可採。
３、債務人怠於行使其權利時，債權人因保全債權，得以自己之
    名義，行使其權利。責任保險人於被保險人對於第三人，依
    法應負賠償責任，而受賠償之請求時，負賠償之責。民法第
    242條前段、保險法第90條定有明文。代位權係債權人代行
    債務人之權利，故代行者與被代行者之間，必須有債權債務
    關係之存在，否則即無行使代位權之可言。債權人得以自己
    名義代位行使者，為債務人之權利而非自己之權利，若債務
    人自己並無該項權利，債權人自無代位行使之可言。最高法
    院49年臺上字第1274號判例、同年臺上字第175號判例得資
    參照。
    營造綜合保險第37條〈營造綜合保險加保雇主意外責任險附
    加條款〉：「一、（第1項）本公司對被保險人之受僱人於
    本條款有效期間內在保險單所載施工處所，因執行本保險契
    約承保工程之職務發生意外事故遭受體傷或死亡，依法應由
    被保險人負賠償責任而受賠償請求時，除本條款載明不保事
    項外，本公司對被保險人負賠償之責」。依該條規定及保險
    法第90條責任保險之性質，可知系爭雇主意外責任險係以被
    保險人對受僱人依法應負賠償義務，且受賠償請求時，始得
    謂保險事故發生而保險人應負給付保險金責任。惟查：
    賴永聰並非福興公司受僱人而為宏源公司負責人，其係勞動
    基準法第2條第2款及勞工安全衛生法第2條第2項所稱之雇主
    ，故福興公司依勞動基準法及勞工安全衛生法，對賴永聰之
    死亡並無何補償或賠償義務。復依卷附行政院勞工委員會南
    區勞動檢查所之檢查報告書略以：賴永聰將其所駕駛之吊卡
    車停放於有滑落危險之斜坡，嗣吊卡車向前滑動，賴永聰企
    圖控制該吊卡車，因而遭吊卡車覆壓致死，是福興公司就賴
    永聰之死亡並無何故意或過失之侵權行為而無賠償責任，故
    福興公司對賴永聰既不負何賠償責任，則系爭雇主意外責任
    險之保險事故即未發生，是被告對福興公司即不負給付保險
    金之責任。參酌上開最高法院49年臺上字第1274號判例、同
    年臺上字第175號判例意旨，賴永聰對福興公司並無債權，
    而福興公司對被告亦無保險金債權，是原告並非福興公司之
    債權人，且亦無可代位之債權存在，即與民法第242條前段
    所定代位權行使之要件不符，故其請求依法不合，而係無由
    。
４、綜前所述，賴永聰係系爭工程再承攬人即宏源公司實際從事
    勞動之雇主，其提供勞務非為福興公司之利益而係為自己之
    利益；福興公司所給付之款項亦係宏源公司所得之承攬報酬
    ，而非賴永聰受僱於福興公司之工資，故賴永聰非福興公司
    受僱人，是福興公司就其死亡依勞動基準法、勞工安全衛生
    法、民法侵權行為規定並不負何補償或賠償責任；而原告又
    未證明賴永聰對福興公司究有何債權、福興公司對被告之保
    險金債權已發生，故其依民法第242條之法律關係請求被告
    給付如上開聲明所示，依法無由，應與其假執行之聲請併予
    駁回。
三、因本件事實業臻明確，故兩造其餘攻擊、防禦方法及所提證
    據，即無須再予審酌，附此敘明。
肆、結論：原告之訴為無理由，依民事訴訟法第78條，判決如主
    文。
中    華    民    國    95    年    5     月    24    日
            民二庭審判長法  官  張育彰
                        法  官  林福來
                        法  官  陳琪媛
以上正本係照原本作成
如對本判決上訴須於判決送達後20日內向本院提出上訴狀
中    華    民    國    95    年    5     月    24    日
                        書記官  林柑杏


司法院資訊處製作；財團法人民間司法改革基金會備份。
